【裁判字號】    97,保險上更(一),11
【裁判日期】    971210
【裁判案由】    損害賠償
【裁判全文】
臺灣高等法院臺中分院民事判決  97年度保險上更(一)字第11號
上  訴  人  三商美邦人壽保險股份有限公司
法定代理人  戊○○
訴訟代理人  王素珍律師
上  訴  人  丁○○（即陳柔蓁）
被  上訴人  簡素卿
            乙○○
            甲○○
            己○○
            丙○○
共      同
訴訟代理人  林瓊嘉律師
共      同
複  代理人  朝興律師
上列當事人間請求損害賠償事件，上訴人對於中華民國96年3月1
日台灣台中地方法院95年度訴字第2035號第一審判決，提起上訴
，經最高法院發回更審，被上訴人減縮其聲明，本院於97年11月
26日言詞辯論終結，判決如下：
    主  文
原判決除減縮部分外關於命上訴人連帶給付被上訴人簡素卿超過
新台幣貳拾玖萬捌仟參佰肆拾參元、被上訴人乙○○超過新台幣
肆拾貳萬伍仟肆佰伍拾壹元、被上訴人甲○○超過新台幣陸拾捌
萬零伍佰捌拾伍元、被上訴人己○○超過新台幣壹佰貳拾肆萬柒
仟壹佰參拾元、被上訴人丙○○超過新台幣肆拾伍萬柒仟伍佰伍
拾陸元，及其利息部分與該部分假執行之宣告暨訴訟費用之裁判
，均廢棄。
前開廢棄部分，被上訴人在第一審之訴及假執行之聲請均駁回。
上訴人其餘上訴駁回。
第一、二審及發回前第三審訴訟費用（除減縮部分外）由上訴人
連帶負擔。
    事實及理由
壹、程序方面：
一、上訴人三商美邦人壽保險股份有限公司（下稱三商公司），
    其法定代理人原為劉中與，因董事會改選而卸任，三商公司
    董事長現為戊○○，茲據戊○○聲明承受訴訟，核無不合，
    應予准許。
二、按訴訟標的對於共同訴訟之各人必須合一確定者，共同訴訟
    中一人之行為有利益於共同訴訟人者，其效力及於全體；不
    利益者，對於全體不生效力，民事訴訟法第56條第1款定有
    明文。又民法第275條規定連帶債務人中之一人受確定判決
    ，而其判決非基於該債務人之個人關係者，為他債務人之利
    益，亦生效力。故債權人以各連帶債務人為共同被告提起給
    付之訴，被告一人提出非基於其個人關係之抗辯有理由者，
    對於被告各人即屬必須合一確定，自應適用上開民事訴訟法
    之規定。本件被上訴人請求上訴人三商公司、丁○○（即陳
    柔蓁）連帶給付之訴，三商公司提出非基於其個人關係之抗
    辯有理由，對於共同被告之各人即屬必須合一確定，依民事
    訴訟法第56條第1項之規定，三商公司提起上訴之效力及於
    未提起上訴之丁○○，爰並列丁○○為上訴人，合先敘明。
三、本件上訴人丁○○受合法送達，無正當理由，未於言詞辯論
    期日到場，核無民事訴訟法第386條所列各款情形，爰經被
    上訴人之聲請，由其一造辯論而為判決。
貳、實體方面：
一、被上訴人起訴主張：上訴人丁○○係上訴人三商公司襄理，
    對外負責保險理財等業務，於民國93年至94年間丁○○以其
    為三商公司高階主管，可為基金理財投資，代表公司對關係
    良好之客戶，推出投資理財型保單。被上訴人簡素卿、乙○
    ○、甲○○、己○○、丙○○等人信以為真向其投保，簡素
    卿於93年11月17日交付保險費新台幣（下同）520,900元（
    詳如後附表），丁○○交付如數金額編號I0000000號之送金
    單，但僅將其中20,900元以支票繳入三商公司，其餘500,00
    0元則侵占入己。乙○○於94年6月8日交付保險費512,200元
    ，丁○○交付如數金額編號I0000000號之送金單，但僅將其
    中12,200元以支票繳入三商公司，其餘500,000元則侵占入
    己。甲○○於94年6月7日交付保險費812,000元，丁○○交
    付如數金額編號I0000000號之送金單，但僅將其中12,000元
    以支票繳入三商公司，其餘800,000元則侵占入己。己○○
    於94年1月17日交付保險費723,550元，丁○○交付金額523,
    550元編號I000 0000號及金額200,000元編號I0000000號之
    送金單，但僅將其中23,550元以支票繳入三商公司，其餘
    700,000元則侵占入己；己○○復於94年1月21日、94年4月
    20日分別交付保險費200,000元，丁○○交付如數金額編號
    I0000000、I000000 0號送金單，惟將全部款項侵占入己；
    己○○又於94年6月24日交付保險費523,550元，丁○○交付
    如數金額編號I0000000號之送金單，但僅將其中23,550元以
    支票繳入三商公司，其餘500,000元則侵占入己。丙○○於
    94年9月23日交付保險費512,000元，丁○○交付如數金額編
    號I0000000號之送金單，但僅將其中12,000元繳入三商公司
    ，其餘500,000元則侵占入己。總計簡素卿、乙○○、甲○
    ○、己○○、丙○○之受害金額依序為50萬元、50萬元、80
    萬元、160萬元、50萬元。丁○○利用公司名義，詐騙客戶
    理財保險費，顯係因執行職務，不法侵害他人之權利，三商
    公司對於受僱人丁○○侵害客戶保險費之行為，應與丁○○
    負連帶賠償責任，三商公司卻拒絕賠償被上訴人之損害。嗣
    丁○○為圓其職務上之詐騙行為，避免被上訴人向三商公司
    查證，依序匯給簡素卿、乙○○、甲○○、己○○，丙○○
    紅利188,581元、74,549元、119,415元、331,700元、42,44
    4元，減少被上訴人之損失。爰依侵權行為之規定請求上訴
    人連帶給付簡素卿、乙○○、丙○○各500,000元、甲○○
    800,000元、己○○1,600,000元及均自96年1月12日起算之
    法定遲延利息，並聲明願供擔保請准假執行等語。
二、上訴人三商公司則以：三商公司交付被上訴人等人之保險單
    ，已明確記載第一次繳交保險費之金額，被上訴人等人如發
    現有誤，應即時異議，被上訴人等人卻不為；且三商公司於
    94年3月21日派員訪問己○○及其配偶洪慶川時，該二人對
    第一次實繳保費金額亦答復與保險單所載金額23,550元、40
    ,750 元大致相當，被上訴人等人遲至1年或數月之後，始主
    張保險單所載保險費與其實繳金額不符，顯違常情。又丁○
    ○自向被上訴人等人收款後之次月起，即以三商公司或「江
    小姐」之名義按月匯款至簡素卿、己○○、丙○○分別設於
    台中縣太平市農會之活期儲蓄存款帳戶，此與三商公司發行
    之世紀理財變額萬能終身壽險（下稱系爭保險）須至保險契
    約終止時，三商公司始會按保單價值之金額歸還本利不符。
    又系爭保險之投資標的為富達美國成長基金等，既是投資，
    其投資具有盈虧之風險，當為被上訴人等人所明知，縱有獲
    利，其獲利亦將累計為保單價值，無所謂之「分紅利潤」，
    而「分紅利潤」如何計算，被上訴人亦未具體說明，且分紅
    利潤應係所有被上訴人均有，為何僅簡素卿、己○○、丙○
    ○有分紅利潤，其餘被上訴人則無，顯見被上訴人等人交付
    丁○○之款項，係私人間之借款，並非保險費。丁○○交給
    被上訴人之送金單係遭丁○○不當使用，作為丁○○與被上
    訴人私人資金往來之收據。況縱認丁○○係向被上訴人等人
    收取保險費而未如數報繳三商公司，亦屬三商公司得否向丁
    ○○求償之問題，仍不影響被上訴人等人已繳保險費之效力
    ，被上訴人自無受有損害之可言。再丁○○侵占被上訴人等
    人交付之款項係其個人犯罪行為，應與執行職務無關，三商
    公司對丁○○所為自不負連帶賠償責任等語，資為抗辯。答
    辯之聲明：駁回被上訴人之訴及假執行之聲請；如受不利判
    決，願供擔保請准宣告免假執行。
三、上訴人丁○○未於言詞辯論期日到場，亦未提出書狀作何聲
    明或陳述。
四、原審經審理後，判決上訴人三商公司與上訴人陳柔蓁應連帶
    給付被上訴人簡素卿、乙○○、丙○○各50萬元、甲○○80
    萬元、己○○160萬元及均自96年1月12日起至清償日止，按
    年息百分之5計算利息；並准被上訴人及上訴人三商公司分
    別供擔保後，得假執行及免為假執行。上訴人不服原判決，
    提起本件上訴，於本院聲明，求為判決：(一)原判決廢棄。(二)
    上開廢棄部分，被上訴人在第一審之訴駁回。(三)訴訟費用由
    被上訴人負擔。(四)如受不利判決，願供擔保，請准宣告免為
    假執行。被上訴人原起訴請求上訴人連帶給付如上金額，於
    本院減縮聲明：(一)上訴人應連帶給付被上訴人簡素卿311,41
    9元、乙○○425,451元、甲○○680,585元、己○○1,268,
    300元、丙○○457,556元，及均自96年1月12日起算之法定
    遲延利息；上訴人其餘上訴駁回。(二)第一、二審訴訟費用由
    上訴人負擔。
五、以下之事實為兩造所不爭執：
（一）丁○○於93、94年間受僱於三商公司擔任襄理，對外負責
      招攬保險及收取保險費之業務。
（二）被上訴人等人有於93、94年間經丁○○之招攬，參加三商
      公司所辦之系爭保險，該保險為壽險與投資理財混合之保
      險，被上訴人等人所繳之保險費，有部分是投保壽險之保
      險費，其餘保險費係投資理財，投資標的為富達美國成長
      基金、富達太平洋基金、富達美元債券基金、富達歐元債
      券基金、富達歐洲基金，各投資20％。
（三）被上訴人等人持有丁○○所交付如附表所示之送金單，該
      送金單載明丁○○有收到如附表所示之款項。
（四）丁○○收受被上訴人等人所交付之款項，僅將如附表所示
      之部分款項繳回三商公司，三商公司以之為保險費核發如
      附表所示之保險單，保單面頁所載被上訴人等人第一次實
      繳保險費金額與被上訴人持有如附表所示之送金單不符。
（五）丁○○自向被上訴人等人收款後之次月起，即以三商公司
      之名義按月匯款至簡素卿、己○○、丙○○分別設於台中
      縣太平市農會之活期儲蓄存款帳戶。
六、本件兩造爭執之重點：
（一）送金單所載金額除三商公司實際收受之保險費外，其餘款
      項（下稱系爭款項）係被上訴人等人繳交三商公司之保險
      費抑或被上訴人等人與丁○○間之私人借款？
（二）丁○○侵占系爭款項，其被害人係三商公司抑或被上訴人
      等人，丁○○對被上訴人等人應否負侵權行為之賠償責任
      ？
（三）丁○○侵占系爭款項是否屬執行職務之行為，三商公司應
      否與丁○○負連帶賠償責任？
七、本院得心證之理由：
（一）系爭款項係被上訴人等人繳交上訴人三商公司之保險費抑
      或被上訴人等人與丁○○間之私人借款？
    1.依被上訴人等人持有丁○○交付之送金單所示，被上訴人
      等人應有於93年11月17日、94年6月8日、6月7日、1月17
      日、1月17日、1月21日、4月20日、6月24日、9月23日依
      序交付520,900元、512,200元、812,000元、523,550元、
      200,000元、200,000元、200,000元、523,550元、512,00
      0元予丁○○，至被上訴人等人之所以會交付上開金額之
      款項予丁○○，乃係因參加丁○○招募由三商公司辦理之
      系爭保險欲繳納保險費，丁○○亦係因被上訴人等人參加
      系爭保險繳納保險費而向被上訴人等人收取該款項。又丁
      ○○所交付之送金單已載明三商公司第一次保險費相當額
      送金單，並經三商公司負責人劉中興蓋章，三商公司亦承
      認其係將整本之送金單交付丁○○於收取保險費使用，丁
      ○○既係受僱於三商公司擔任襄理，對外負責招攬保險及
      收取保險費之業務，三商公司並將事先蓋好負責人印章之
      整本送金單交付丁○○於向客戶收取保險費使用，三商公
      司即有授權丁○○於對外招攬保險時收受客戶所繳納之保
      險費；再依財政部於87年11月25日所修正「壽險業第一次
      保險費送金單（收據）格式」之注意事項：壽險業出具之
      送金單，即為正式收據」（參本院前審卷(二)，第15、16頁
      ），送金單應為保險公司向保戶收取保險費之正式收據，
      保戶持有送金單即表示已繳交送金單所記載之保險費予保
      險公司，及保險業務員管理規則第15條第1項規定「業務
      員經授權從事保險招攬之行為，視為該所屬公司授權範圍
      之行為」（參本院前審卷(二)，第19頁），保險公司即應對
      業務員從事保險招攬之行為負責，足認被上訴人等人所交
      付之上開款項係為支付參加系爭保險之保險費，丁○○係
      代三商公司收受保險費。
    2.被上訴人等人交付丁○○上開款項，丁○○隨即交付如附
      表所示之送金單予被上訴人等人，為被上訴人等人繳納系
      爭保險保險費之收據，由該送金單所載，即應認被上訴人
      等人所交付之上開款項係支付保險費，被上訴人等人所交
      付之系爭款項包含在送金單所載金額之內，自應屬保險費
      之一部分，無從將送金單所載之金額割裂，認為上訴人三
      商公司實際收受之部分始屬保險費，其餘丁○○未繳回三
      商公司為丁○○侵占之系爭款項，則為被上訴人等人與丁
      ○○間之私人資金往來，被上訴人等人所交付之系爭款項
      若係丁○○私人之借款，丁○○即不致將系爭款項與三商
      公司所承認之保險費合成為一，於送金單載明系爭款項屬
      保險費之一部分，被上訴人等人亦不致會收受該送金單，
      況被上訴人等人於交付系爭款項予丁○○時即對三商公司
      發生繳納保險費之效力，不能因系爭款項丁○○未繳回三
      商公司而否定被上訴人等人繳納保險費之事實，三商公司
      又無法證明被上訴人等人與丁○○間有私人借貸關係，則
      三商公司所辯送金單係遭丁○○不當使用，作為丁○○與
      被上訴人等人私人資金往來之收據，自屬無據。
    3.被上訴人等人主張丁○○為圓其侵占系爭款項，避免被上
      訴人等人向三商公司查證，有定期以三商公司名義匯寄分
      紅利潤予被上訴人等人云云，並提出簡素卿、己○○、丙
      ○○台中縣太平市農會活期儲蓄存款存摺為證（參原審卷
      第104至111頁），依該存摺所示，丁○○確有於被上訴人
      等人投保系爭保險後，自次月起匯款至簡素卿、己○○、
      丙○○分別設於台中縣太平市農會活期儲蓄存款之帳戶，
      此事實亦為上訴人三商公司所承認。由丁○○係以三商公
      司或江小姐之名義匯款至簡素卿、己○○、丙○○分別設
      於台中縣太平市農會活期儲蓄存款之帳戶，可見被上訴人
      等人與丁○○間並無私人資金往來，否則丁○○即應以自
      己之名義而非假借三商公司或江小姐之名義匯款，丁○○
      以三商公司或江小姐之名義匯款，應係代三商公司支付被
      上訴人等人投保系爭保險所能獲得之分紅利潤，以取信被
      上訴人等人，使被上訴人等人不致懷疑丁○○未將系爭款
      項繳回三商公司，而向三商公司求證，益證系爭款項係被
      上訴人等人用以繳納投保系爭保險之保險費，非屬與丁○
      ○間之私人資金往來。上訴人三商公司辯稱上開匯款之實
      際匯款者係丁○○，被上訴人等人即不致誤認係三商公司
      所為等語，尚無可採。
    4.系爭保險之投資標的為富達美國成長基金等，既是投資，
      即應有投資之風險，縱有獲利亦係累計為保單價值，須至
      保險契約終止時，三商公司始會按保單價值之金額歸還本
      利，丁○○自向被上訴人等人收款後之次月起，即按月匯
      款至簡素卿、己○○、丙○○分別設於台中縣太平市農會
      之活期儲蓄存款帳戶，為被上訴人等人投保系爭保險之分
      紅利潤，固與系爭保險之約定不符。但一般人之所以投保
      保險契約，往往宥於人情，對於保險契約條款未必有深入
      之瞭解，對於保險業務員之說詞，更容易誤信，被上訴人
      等人已每月自丁○○以三商公司之名義匯款獲得投保系爭
      保險之分紅利潤，其相信丁○○之說詞，認為該匯款即係
      投保系爭保險之分紅利潤，而未深入研究系爭保險之契約
      內容，尚難指為與常情不合。再被上訴人等人並非僅簡素
      卿、己○○、丙○○獲得丁○○所匯款之系爭保險分紅利
      潤，其中乙○○係簡素卿之女兒，乙○○投保系爭保險所
      能取得之分紅利潤，丁○○係匯至簡素卿台中縣太平市農
      會之活期儲蓄存款帳戶，至甲○○之分紅利潤，丁○○則
      係匯至甲○○台中縣太平市竹仔坑郵局之活期儲蓄存款帳
      戶，此部分乙○○、甲○○已承認有分別獲得74,549元、
      119,415元之分紅利潤，被上訴人等均自原向上訴人請求
      之金額中扣減各該分紅部分，而於本院減縮請求之聲明，
      自非三商公司所辯分紅利潤應係被上訴人均有，為何僅簡
      素卿、己○○、丙○○有分紅利潤，其餘被上訴人則無云
      云，上訴人三商公司以乙○○、甲○○無分紅利潤，主張
      系爭款項係私人間之借款，委無可採。
    5.被上訴人等人持有之送金單載明被上訴人等人有交付如附
      表所示之保險費予上訴人三商公司，因丁○○未將被上訴
      人等人所支付之部分保險費繳回三商公司，僅繳回如附表
      所示之保險費，上訴人三商公司以丁○○所繳回之保險費
      核發如附表所示之保險單，保單面頁所載被上訴人等人第
      一次實繳保險費金額與被上訴人持有如附表所示之送金單
      不符，保單面頁所載被上訴人等人第一次實繳保險費即無
      被上訴人等人繳納而為丁○○侵占之保險費，被上訴人等
      人於取得上訴人三商公司所核發之保險單均無異議。此部
      分因送金單已載明上訴人三商公司有收到如附表所示被上
      訴人等人繳納金額之保險費，就未載入保單面頁之保險費
      ，丁○○已按月匯款給被上訴人等人為投保系爭保險之分
      紅利潤，致被上訴人等人誤信未載入保單面頁之保險費係
      由三商公司另行操作投資理財，乃未懷疑兩者金額之不符
      係丁○○未將如附表所示金額之保險費繳回上訴人三商公
      司，自無法以兩者之金額不符，遽認丁○○侵占之系爭款
      項係被上訴人等人與丁○○間之私人借款。又上訴人三商
      公司於94年3月21日派員訪問己○○及其配偶洪慶川，該
      二人對第一次實繳保費金額答復與保險單所載金額23,550
      元、40,750元大致相當，此有訪問紀錄表在卷可憑（參原
      審卷第75、76頁）；另己○○曾在三商公司載明「系爭保
      險除日後保單理賠、保單借款、還本金外，投資型商品並
      無每月收益之匯款，若有任何以三商公司名義之匯款，純
      屬本人與三商公司業務員間之私人款項往來，與三商公司
      無涉」之聲明書上簽名，有該聲明書附卷足稽（參本院前
      審卷(一)第72頁），三商公司再每三個月寄發保單價值對帳
      單予被上訴人等人，詳載被上訴人等人投資標的投入之金
      額（保單價值對帳單附於本院前審卷(一)第98至102頁）。
      就此己○○分別指稱「因為丁○○告訴被上訴人等人訪談
      之人是與其敵對關係，其與公司副總經理有特殊關係，才
      有特殊的理財優惠，不可以告訴訪談人，所以在訪談時才
      沒有說有另外的理財」、「當時丁○○告訴我有人忌妒她
      當襄理，所以若有人拿聲明來就簽名沒問題」、「我看不
      懂對帳單內容，因為丁○○告訴我保單紅利價值很高，且
      紅利都有以三商公司名義匯入我的帳戶，所以我都相信」
      等語（參原審卷第73頁，本院前審卷(一)第113頁背面，本
      院卷第30頁背面），被上訴人等人既已取得丁○○以三商
      公司每月匯款之分紅利潤，自更是信任丁○○確將渠等系
      爭款項繳納投保系爭保險之保險費，自難以前開訪問紀錄
      表、聲明書及對帳單等文件即認系爭款項為被上訴人等人
      與丁○○間私人之借款。
（二）丁○○侵占系爭款項，其被害人係上訴人三商公司抑或被
      上訴人等人，丁○○對被上訴人等人應否負侵權行為之賠
      償責任？
      按保險契約由保險人於同意要保人聲請後簽訂，保險契約
      應以保險單或暫保單為之，保險法第44條第1項、第43條
      定有明文；而保險費應於契約生效前交付之，同法第21條
      亦規定甚明，可見保險費之交付，固為保險契約生效要件
      之一，惟非一經交付保險費，保險契約即為生效，仍應由
      保險人同意要保人聲請並簽訂保險單或暫保單之書面契約
      ，始有效成立；縱令要保人所為投保之要約，與保險人所
      為承保之承諾，兩者口頭上已經合致，在雙方未訂書面之
      保險單或暫保單以前，仍難認其保險契約業已合法成立（
      最高法院70年度台上字第2818號、69年度台上字第246號
      裁判參照）。查上訴人三商公司授權當時任職該公司襄理
      之丁○○招攬保險使用事先蓋好負責人印章之送金單向其
      客戶收取保險費，僅止於授與招攬保險及收取保險費之代
      理權而已，此由前揭保險業務員管理規則第15條規定「業
      務員經授權從事保險招攬之行為，視為該所屬公司授權範
      圍之行為，所稱保險招攬之行為，係指下列之行為：一解
      釋保險商品內容及保單條款。二說明填寫要保書注意事項
      。三轉送要保文件及保險單。四其他經所屬公司授權從事
      保險招攬之行為。」可明，上訴人三商公司並無授與丁○
      ○審核同意保險單之權限。按丁○○向被上訴人招攬之系
      爭保險為壽險與投資理財混合之保險，要保人所繳之保險
      費，有部分是投保壽險之保險費，其餘保險費係投資理財
      ，投資標的為富達美國成長基金、富達太平洋基金、富達
      美元債券基金、富達歐元債券基金、富達歐洲基金，各投
      資20％，系爭保險確為上訴人三商公司經營之保險商品類
      型，有三商公司核發與被上訴人等之保險單可證。丁○○
      於向被上訴人簡素卿、乙○○、甲○○、己○○、丙○○
      等人分別收取如附表所示之保險費後，僅將如附表所示之
      部分款項繳回三商公司，上訴人三商公司亦以丁○○繳回
      之保險費部分核發如附表所示之保險單，而成立有效之保
      險契約，除此之外，被上訴人等人所交付之保險費均遭上
      訴人丁○○侵占入己，是三商公司就此部分並未與被上訴
      人成立有效之保險契約，自無庸對被上訴人負責。丁○○
      侵占被上訴人所繳交之部分保險費，被上訴人等自受有損
      害，渠等主張丁○○應依民法第184條規定負侵權行為損
      害賠償責任，核屬有據。
（三）丁○○侵占系爭款項是否屬執行職務之行為，上訴人三商
      公司應否與丁○○負連帶賠償責任？
    1.按受僱人因執行職務，不法侵害他人之權利者，由僱用人
      與行為人連帶負損害賠償責任。但選任受僱人及監督其職
      務之執行，已盡相當之注意或縱加以相當之注意而仍不免
      發生損害者，僱用人不負賠償責任。民法第188條第1項定
      有明文。又民法第188條第1項所謂受僱人因執行職務不法
      侵害他人之權利，不僅指受僱人因執行其所受命令，或委
      託之職務自體，或執行該職務所必要之行為，而不法侵害
      他人權利者，即受僱人之行為，在客觀上足認與其執行職
      務有關，而不法侵害他人之權利者，就令其為自己利益所
      為亦應包括在內。而該項所稱之「執行職務」，初不問僱
      用人與受僱人之意思如何，一以行為之外觀斷之，即是否
      執行職務，悉依客觀事實決定。苟受僱人之「行為外觀」
      具有執行職務之形式，在客觀上足以認定其為執行職務者
      ，就令其為濫用職務行為、怠於執行職務行為或利用職務
      上之機會及與執行職務之時間或處所有密切關係之行為，
      自應涵攝在內（最高法院42年度台上字第1224號判例、89
      年度台上字第1639號判決、90年度台上字第1991號判決意
      旨參照、史尚寬著「債法總論」67年9月版第183頁、孫森
      焱著「民法債編總論上冊」93年10月版第300頁、邱聰智
      著「新訂民法債編通則上冊」92年1月版第211頁）。
    2.是三商公司應否負僱用人連帶賠償責任，應視丁○○侵占
      被上訴人金錢之行為，是否係民法第188條第1項前段之「
      因執行職務」所為之行為而定？經查，保險業務員管理規
      則第15條規定：「業務員經授權從事保險招攬之行為，視
      為該所屬公司授權範圍之行為，所屬公司對其業務員之招
      攬行為應嚴加管理並就其業務員招攬行為所生之損害依法
      負連帶責任。業務員同時登錄為財產保險及人身保險業務
      員者，其分別登錄之所屬公司應依法負連帶責任。…第一
      項所稱保險招攬之行為，係指下列之行為：一解釋保險商
      品內容及保單條款。二說明填寫要保書注意事項。三轉送
      要保文件及保險單。四其他經所屬公司授權從事保險招攬
      之行為」，丁○○向被上訴人招攬系爭保險時，係於上訴
      人三商公司擔任襄理，對外負責招攬保險及收取保險費之
      業務，為上訴人三商公司所不爭執，再審酌被上訴人與丁
      ○○接洽過程以觀，上訴人丁○○之「行為外觀」（如前
      述：丁○○收受保險費後交付如附表所示之送金單，該送
      金單上蓋好上訴人三商公司負責人印章，並載明丁○○有
      收到如附表所示之款項等情），具備執行職務之形式，在
      客觀上足認其係執行職務，丁○○所為保險商品招攬及代
      收保險費之行為，本係丁○○利用上開職務內容所給予之
      機會而為，應認該行為與丁○○職務間具有「內在關聯性
      」。況三商公司因保險業務員從事保險商品之招攬及代收
      保險費而獲利益，三商公司對上開授權內容之職務因此所
      增加犯罪不法行為之風險，原得事先預見而為防範，故應
      認丁○○上開行為仍屬執行職務之範圍。丁○○上開行為
      ，客觀上具「執行職務之外觀」，且與三商公司所授權之
      職務內容間有「內在關聯性」，縱其係濫用職務而為己之
      利益之不法行為，惟依上開說明及最高法院判決意旨觀之
      ，仍應認與執行職務有關，況上訴人三商公司並未舉證證
      明其有符合民法第188條第1項後段規定之免責事由之事實
      ，是自應依民法第188條第1項前段規定，與丁○○負連帶
      責任。上訴人三商公司抗辯丁○○侵占被上訴人等交付之
      款項係其個人之犯罪行為，而與執行職務無關，上訴人三
      商公司不負民法第188條連帶責任等語，自不足取。
    3.上訴人三商公司雖謂要保書、保單、保險契約均有第一次
      實繳保險費、續期保險費所繳金額及無紅利給付等記載，
      被上訴人仍受騙，亦與有過失，主張依民法第217條之規
      定減輕或免除上訴人三商公司賠償責任云云，惟「按民法
      第217條第1項所謂被害人與有過失，須被害人之行為助成
      損害之發生或擴大，就結果之發生為共同原因之一，行為
      與結果有相當因果關係，始足當之。倘被害人之行為與結
      果之發生並無相當因果關係，尚不能僅以其有過失，即認
      有過失相抵原則之適用」，最高法院著有92年度台上字第
      431號民事判決可參。查被上訴人等人雖因已取得丁○○
      以三商公司名義每月匯款之分紅利潤，致誤信丁○○之說
      詞，未向上訴人三商公司查證，縱有所疏忽，然並非本件
      損害發生或擴大之共同原因，被上訴人等人之疏忽與丁○
      ○侵占保險費，兩者並無相當因果關係，殊無過失相抵法
      則之適用，是上訴人三商公司辯稱被上訴人等人與有過失
      ，應減免其賠償責任云云，要無可採。
    4.上訴人三商公司另主張被上訴人等人所請求之金額應扣除
      丁○○以上訴人三商公司或江小姐名義匯給被上訴人等人
      之金額，即簡素卿應再扣除87,625元（276,206元－188,
      581元＝87,625元），己○○應再扣除21,170元（352,870
      元－331,700元＝21,170元）。又丁○○就要保人己○○
      、被保險人洪慶川所投保之保單號碼0000-0000，有支付
      40,750元保險費，亦應由己○○所主張受騙之金額中扣除
      云云。被上訴人已自認自丁○○收得紅利之情況如下：(1)
      簡素卿：18萬8581元、(2)乙○○：7萬4549元、(3)甲○○
      ：11萬9415元、(4)己○○（含洪慶川帳戶）：33萬1700元
      、(5)丙○○：4萬2444元，並主張扣除上開金額後，於本
      院縮減請求金額如上。惟查簡素卿帳戶內其中由乙○○匯
      入合計有74,549元，此款係乙○○之紅利，已由乙○○請
      求款中扣除，上訴人主張應再於簡素卿帳戶扣除，顯有未
      合。又94年4月13日匯入簡素卿帳戶內之13,076元，因係
      以江小姐名義匯入，上訴人三商公司主張係丁○○匯款，
      故簡素卿收取紅利為201,657元（188,581＋13,076＝201,
      657），並非188,581元，另己○○部分收取紅利經計算後
      為352,870元，並非被上訴人己○○主張減縮後之331,700
      元，至三商公司主張己○○投保，被保險人洪慶川，丁○
      ○有支付40,750元保費部分，因上訴人三商公司並未提出
      上開主張之依據何在，以供本院判斷，且當事人應善盡促
      進訴訟之義務，上訴人於本院準備程序終結後，始提出上
      開攻擊防禦方法，參酌己○○已繳納上開4萬多元保險費
      等情，為上訴人三商公司所不爭（見本院前審卷(一)第113
      頁倒數第6列），本院自無法審酌，是上訴人三商公司此
      部分主張，為無足採。
八、綜上所述，被上訴人等主張因上訴人丁○○利用職務機會之
    侵占行為而受有損害，上訴人三商公司應負僱用人之連帶賠
    償責任，為有理由。從而，被上訴人等人請求上訴人連帶賠
    償簡素卿298,343元、乙○○425,451元、甲○○680,585元
    、己○○1,247,130元、丙○○457,556元，及均自起訴狀繕
    本送達翌日即96年1月12日起至清償日止，按年利率百分之5
    計算之利息，應予准許，逾此部分之請求，為無理由，應予
    駁回。在被上訴人減縮聲明之範圍內，原判決命上訴人連帶
    給付超過上述本利部分，及酌定相當之擔保金額准為假執行
    之宣告，自有未洽，上訴意旨指摘原判決此部分不當，求予
    廢棄改判，為有理由；至於上開應准許部分，原判決命上訴
    人連帶給付，並酌定相當之擔保金額准為假執行之宣告，核
    無違誤，上訴人上訴意旨求予廢棄改判，為無理由，應予駁
    回。
九、本件事證已臻明確，兩造其餘攻擊防禦方法及舉證，經審核
    後，認對判決結果不生影響，爰不予一一論列，併予明。
十、據上論結：本件上訴人之上訴為一部有理由、一部無理由，
    依民事訴訟法第385條第1項前段、第449條第1項、第450條
    、第463條、第79條、第85條第2項，判決如主文。
中    華    民    國    97    年    12    月    10    日
                  民事第五庭    審判長法  官  林陳松
                                      法  官  鄭金龍
                                      法  官  王重吉
以上正本係照原本作成。
如對本判決上訴，須於收受判決送達後20日內向本院提出上訴書
狀，其未表明上訴理由者，應於提出上訴後20日內向本院提出上
訴理由書（須按他造人數附具繕本）。
上訴時應提出委任律師為訴訟代理人之委任狀。具有民事訴訟法
第466條之1第1項但書或第2項之情形為訴訟代理人者，另應附具
律師及格證書及釋明委任人與受任人有該條項所定關係之釋明文
書影本。
                                      書記官  林玉惠
中    華    民    國    97    年    12    月    11    日
                                                      Ｍ
附表：
┌───┬────┬─────┬──────┬──────┬──────┬─────┬─────┬──────┐
│要保人│交款時間│交付金額  │丁○○交付送│丁○○繳回三│三商公司交付│丁○○侵占│丁○○匯給│請求賠償之金│
│      │        │          │金單之號碼  │商公司之金額│保單之號碼  │之金額    │之紅利初為│額          │
├───┼────┼─────┼──────┼──────┼──────┼─────┼─────┼──────┤
│簡素卿│93.11.17│520,900元 │I0000000    │    20,900元│000000000000│500,000元 │188,581元 │  311,419元 │
│      │        │          │            │            │            │          │          │            │
├───┼────┼─────┼──────┼──────┼──────┼─────┼─────┼──────┤
│乙○○│94.06.08│512,200元 │I0000000    │    12,200元│000000000000│500,000元 │ 74,549元 │  425,451元 │
│      │        │          │            │            │            │          │          │            │
│      │        │          │            │            │            │          │          │            │
├───┼────┼─────┼──────┼──────┼──────┼─────┼─────┼──────┤
│甲○○│94.06.07│812,000元 │I0000000    │    12,000元│000000000000│800,000元 │119,415元 │  680,585元 │
│      │        │          │            │            │            │          │          │            │
│      │        │          │            │            │            │          │          │            │
├───┼────┼─────┼──────┼──────┼──────┼─────┼─────┼──────┤
│己○○│94.01.17│523,550元 │I0000000    │    23,550元│000000000000│500,000元 │ 331,700元│1,268,300元 │
│      ├────┼─────┼──────┼──────┼──────┼─────┤          │            │
│      │94.01.17│200,000元 │I0000000    │         0元│000000000000│200,000元 │          │            │
│      │        │          │            │            │（另繳保險費│          │          │            │
│      │        │          │            │            │407,50元）  │          │          │            │
│      ├────┼─────┼──────┼──────┼──────┼─────┤          │            │
│      │94.01.21│200,000元 │I0000000    │         0元│未交付保單  │200,000元 │          │            │
│      ├────┼─────┼──────┼──────┼──────┼─────┤          │            │
│      │94.04.20│200,000元 │I0000000    │         0元│未交付保單  │200,000元 │          │            │
│      ├────┼─────┼──────┼──────┼──────┼─────┤          │            │
│      │94.06.24│523,550元 │I0000000    │    23,550元│000000000000│500,000元 │          │            │
├───┼────┼─────┼──────┼──────┼──────┼─────┼─────┼──────┤
│丙○○│94.09.23│512,000元 │I0000000    │    12,000元│000000000000│500,000元 │  42,444元│  457,556元 │
│      │        │          │            │            │            │          │          │            │
│      │        │          │            │            │            │          │          │            │
└───┴────┴─────┴──────┴──────┴──────┴─────┴─────┴──────┘


司法院資訊處製作；財團法人民間司法改革基金會備份。
